台灣基隆地方法院刑事判決　　　　　　　　　　　　　　九十年度訴字第四二一號
　　公　訴　人　台灣基隆地方法院檢察署檢察官
　　被　　　告　丙○○
　　被　　　告　甲○○
　　被　　　告　乙○○
　　共　　　同　林達傑
　　選任辯護人　侯傑中
右列被告等因違反政府採購法案件，經檢察官提起公訴（九十年度偵字第二四六一號
），本院判決如左：
    主      文
丙○○、甲○○、乙○○均無罪。
    理      由
一、公訴意旨略以：被告丙○○為基隆市信義區○○○街三十二號瑀捷環境工程有限
    公司（下稱瑀捷公司）之負責人；被告甲○○係基隆市○○區○○街一二０之四
    號玄昌環保工程企業有限公司（下稱玄昌公司）之負責人；被告乙○○係基隆市
    中正區○○路一六０號三樓傑暉環境工程有限公司（下稱傑暉公司）之實際負責
    人（其母游秀甘係掛名負責人）。緣交通部台灣鐵路管理局（下稱鐵路局）之「
    九十年度一般廢棄物清運（案號ＮＳ８９０２３）」案，將於八十九年十二月二
    十一日公開開標。被告丙○○意圖影響決標價格並獲取不當利益，竟與被告甲○○、乙○○基於犯意之聯絡，於前一日即八十九年十二月二十日，由被告丙○○
    自瑀捷公司所有之「基隆市第一信用合作社」活存第一二九一號帳戶，出資購買
    三張ＡＤ６８０１７８、ＡＤ６８０１７９、ＡＤ６８０１８０號之台灣銀行同
    業支票，其面額均為新台幣（下同）五千元，充作上述三家廠商之押標金，約定
    不為價格之競爭；其三人復於翌日即開標日，同車前往開標。嗣經鐵路局於審標
    時，發現押標金之支票連號而作為廢標，因認被告涉有政府採購法第八十七條第
    四項之圍標罪嫌云云。
二、公訴人認為被告涉有前述犯行，係以充作押標金之台灣銀行支票三張，均係被告
    丙○○所購買，故其號碼相連；該三家公司既要投標，係處於對立狀態，豈有代
    購押標金之理？又豈可能共乘一車前往投標？何況，被告丙○○所辯以購買押標
    金之方式，清償其瑀捷公司積欠其他二公司之債務云云，既不符合瑀捷公司平日
    清償其他二公司之習慣，亦與一般清償債務之方式不同，所辯自不足採云云，而
    為其論據。
三、訊據被告丙○○、甲○○、乙○○固均坦承前揭投標前後之事實，惟均矢口否認
    其有圍標之犯行，一致辯稱：彼此係在不同時間分別前往投標，當天不過一起前
    往聽取開標結果，並非當天一起前往投標；何況，彼等平時甚為熟識，又因同業
    關係，經常互相調度車輛，本件投標之競爭，並不影響彼此情誼等語。被告丙○○並辯稱：因其瑀捷公司積欠甲○○之玄昌公司出車費六千元，甲○○乃請其代
    為購買支票，以為清償；因其瑀捷公司又積欠乙○○之傑暉公司出車費一萬二千
    元，在其瑀捷公司會計李美足提醒之下，其才一併代為購買支票，以為清償，並
    非乙○○主動要求購買等語。被告甲○○並辯稱：其因沒空去買押標金，才電請
    被告丙○○代為購買，兼以清償債務等語。被告乙○○並辯稱：其原已吩咐其會
    計林靜慧去買押標金，林靜慧尚未購買時，被告丙○○即已交付林靜慧該五千元
    押標金等語。
四、經查：
１、先就被告丙○○而言
Ａ、認定犯罪事實所憑之證據，固不以直接證據為限，間接證據亦包括在內；惟採用
    間接證據時，必其所成立之證據，在直接關係上，雖僅足以證明他項事實，而由
    此他項事實，本於推理之作用，足以證據待證事實（即直接事實）者，方為合法
    ；若憑空之推想，並非間接證據（最高法院三十二年度上字第六七號、八十六年
    度台上字第三八五六號、八十七年度台上字第三九七九號、八十八年度台上字第
    二五九號判決參照）；進而言之，如未能發現相當之證據，或證據不足以證明，
    自不能以推測或擬制之方法，以為裁判之基礎；然無論直接或間接證據，其為訴
    訟上之證明，須達於通常一般人均不致有所懷疑，而得確信其為事實之程度者，
    始得據之為有罪之認定；倘其證明尚未達到此一程度，而有合理之懷疑存在時，
    尚難為有罪之認定基礎；苟積極證據不足為不利於被告事實之認定時，即應為有
    利於被告之認定，更不必有何有利之證據（最高法院三十年上字第八一六號、四
    十年台上八六號、七十六年台上字第四九八六號判決參照）。申言之，在證據法
    則上，補強證據必須補強待證事實，至任何人均無可置疑之程度，亦即必須符合
    「超越合理懷疑原則」，始得據以論罪；其尚有疑者，利益應歸被告，依「罪疑
    利益歸被告原則」，仍應為有利被告事實之認定。徵諸被告既無自證己罪之義務
    ，更無自證無罪之義務，此乃當然之法理。
Ｂ、起訴書關於犯罪事實之描述，係被告三人「合意不為價格之競爭」；惟公訴人所
    提出之證據，僅有扣案之押標金支票三紙，並無其他直接證據；公訴人依該支票
    三紙係連號，加之被告丙○○供承押標金係其瑀捷公司所購買，據以推論：I、
    該三家公司既要投標，係處於對立狀態，被告丙○○豈有代購押標金之理？II、
    被告三人又豈可能共乘一車前往開標（按：起訴書犯罪事實係描述被告同「前往
    開標」，可見起訴書證據並所犯法條欄所稱之「前往投標」，應係「前往開標」
    之誤載）？III、被告丙○○所辯以購買押標金之方式，清償其瑀捷公司積欠其他
    二公司之債務，並不符合瑀捷公司平日清償其他二公司之習慣。準此，可見公訴
    人所推論之根據，僅係間接證據；因此，本案關鍵在於「被告丙○○購買三張連
    號之支票，充作該三家廠商之押標金」一節，本於推理之作用，能否得出或反證
    公訴人所推理之三項結論？能否證明本案之待證事實即被告「合意不為價格之競
    爭」？本院認為不能，其理由如下：被告丙○○、甲○○所辯內容，業經證人即
    瑀捷公司會計李美足證明屬實（調查站九十年五月二十三日筆錄、偵查卷第十四
    頁反面至第十五頁）；被告乙○○所辯內容，亦經證人即其玄昌公司會計林靜慧
    證明屬實（偵查卷第二十頁反面）；彼此所述內容一致，並有垃圾清運費三紙（
    共六千元）、廢棄物清運費二紙（共一萬二千六百元）在卷可稽（偵查卷第二十
    七頁、第三十頁）；可見被告所辯抵銷調車之欠款一節，並非無稽；而證人李美
    足於調查站初訊時，即為如此之證言，應非臨訟杜撰可比，尤可採信。準此，對
    公訴人推理之I而言，投標固在競爭價格，以求得標；惟所謂押標金，不過為保
    證其投標之真正，法律所設參與投標之前提而已；在未得標時，投標人原則上均
    得申請退還；押標金由投標人自己支付固為常態，惟押標金由他人代付，本無不
    可；在參與投標之人均係好友之情形下，由其中一人代付，亦無悖於常情；被告
    既供稱彼此私交良好，經常互相調度車輛，並提出上述垃圾清運費三紙及廢棄物
    清運費二紙為證，即非無憑；公訴人僅以被告一人購買三張押標金支票，即推論
    彼等係「合意不為價格之競爭」，其論據尚嫌薄弱。其次，對公訴人推理之II而
    言，姑不論被告辯稱彼等並非同時前往投標，而是同時前往開標；縱然被告係同
    車前往投標並同車前往開標，以彼等私交之良好，同車來回，有何悖於常情之處
    ？同車前往一節，何足以推論彼等係「合意不為價格之競爭」。復次，對公訴人
    推理之III而言，清償債務之方式，不過習慣而已，並不能以其有此習慣，即得否
    定其習慣外之清償效力，尤不得僅以清償方式不合平時之習慣，即據以推論彼等
    係「合意不為價格之競爭」。總而言之，公訴人所提證據及其論據尚嫌薄弱，若
    以之而為論罪之依據，無法使任何人均至無可置疑之程度，並不符合「超越合理
    懷疑原則」，自無從據以論罪；何況，被告丙○○所辯內容，極有可能為真，就
    客觀而言，即為對其有利之合理可疑存在，在無任何客觀之方法足以排除此項合
    理之可疑時，依「罪疑利益歸被告原則」，亦應為有利被告事實之認定，不得遽
    而推論其有被訴之犯行。
２、次就被告甲○○、乙○○二人而言
Ａ、政府採購法第八十七條第四項規定：「意圖影響決標價格或獲取不當利益，而以
    契約、協議或其他方式之合意，使廠商不為投標或不為價格之競爭者，處六月以
    上五年以下有期徒刑，得併科新台幣一百萬元以下罰金。」其構成要件行為係「
    使」廠商不為。其主觀構成要件要素係「意圖影響決標價格或獲取不當利益」，
    其行為之方式係「（以契約、協議或其他方式之）合意」，而其行為結果係使「
    廠商不為投標或不為價格之競爭」；依起訴事實觀之，其行為結果係使「廠商（
    投標而）不為價格之競爭」；所謂「廠商不為投標」，係指原本有意投標之廠商
    ，因合意之結果，不為投標而言；其廠商不包括原本無意投標之廠商在內，乃自
    明之理，不待深論；所謂「廠商不為價格之競爭」，係指原本有意投標競爭價格
    之廠商，因合意之結果，僅參與形式之投標，而不為實質價格之競爭而言，不包
    括原本無意競爭價格之廠商在內；申言之，若原本無意競爭價格之廠商，僅參與
    形式之投標，而不為實質價格之競爭，並不在本條項規範之範圍內。再者，本案
    之行為人係廠商，則其構成要件行為係「行為人廠商『使』其他廠商不為」。申
    言之，本條項所處罰之行為人，限於意圖得標而「使」不為投標或不為價格競爭
    之廠商，不及於合意而被「使」不為投標或不為價格競爭之廠商。對照觀之本條
    第一項所規範者為使用暴力之人，第二項所規範者為施用詐術之人，則本項所規
    範者為合意之人，自應作如此解釋無疑。因此，依公訴人所指參與合意之人，僅
    出於主動之被告丙○○為本條項規範之對象，被告甲○○、乙○○二人，縱然公
    訴事實屬實，亦非本條項規範之對象，自不得以本罪相繩。
Ｂ、退而言之，縱令擴張共犯之概念，認為被告甲○○、乙○○二人亦在本條項規範
    之範圍內，亦無積極證據足以證明彼等與被告丙○○有犯意之聯絡及行為之分擔
    。申言之，一如１之Ｂ所述，公訴人所推論之根據，僅係間接證據；「被告丙○○購買三張連號之支票，充作該三家廠商之押標金」一節，本於推理之作用，並
    不能得出或反證公訴人所推理之前述三項結論，亦不能證明本案之待證事實即被
    告三人「合意不為價格之競爭」；因此，公訴人所提證據及其論據尚嫌薄弱，若
    以之而為論罪之依據，無法使任何人均至無可置疑之程度，並不符合「超越合理
    懷疑原則」，自無從據以論罪；何況，被告甲○○、乙○○二人所辯內容，極有
    可能為真，就客觀而言，即為對其有利之合理可疑存在，在無任何客觀之方法足
    以排除此項合理之可疑時，依「罪疑利益歸被告原則」，亦應為有利被告事實之
    認定，不得遽而推論其有被訴之犯行。
３、結論
    此外，復查無其他積極證據足以證明被告三人有被訴之犯行，揆諸前述規定，不
    能證明被告犯罪，自應為其無罪之諭知。
五、據上論結，應依刑事訴訟法第三百零一條第一項而判決如主文。
本案經檢察官林明志到庭執行職務。
中      華      民      國    九十一    年      二      月      六      日
                                    台灣基隆地方法院刑事庭
                                        法  官  陳  志  祥
右正本證明與原本無異。
如不服本判決，應於收受送達後十日內，向本院提出上訴狀，敘述上訴之理由，上訴
於台灣高等法院，並應按他造當事人之人數附具繕本。
中      華      民      國    九十一    年      二      月    十八      日
                                        書記官  陸  清  敏
